ACORDAO-COMPLETO-2537258

ACÓRDÃO 7024/2022 ATA 39/2022 - SEGUNDA CÂMARA

VISTOS, relatados e discutidos estes autos de recurso de reconsideração interposto Luiz Antonio da Costa Carvalho Correa da Silva, ex-prefeito de Valença/RJ (gestão 2001-2004) contra o Acórdão 9293/2021-TCU-Segunda Câmara, Ministro-Substituto Relator André Luis de Carvalho;
ACORDAM os Ministros do Tribunal de Contas da União, reunidos em Sessão da 2ª Câmara, diante das razões expostas pelo Relator, e com fundamento nos arts. 32, inciso I, e 33, da Lei 8.443/1992, c/c o art. 285 do Regimento Interno-TCU, em:
9.1. conhecer do recurso interposto e, no mérito, dar-lhe provimento, para tornar insubsistente o Acórdão 9293/2021-TCU-Segunda Câmara;
9.2. julgar regulares com ressalvas as contas de Luiz Antônio da Costa Carvalho Correa da Silva e de Antônio Fábio Vieira, com fundamento nos arts. 1º, inciso I, 16, inciso II, da Lei 8.443/1992, e com os arts. 1º, inciso I, 208 e 214, inciso II, do Regimento Interno do TCU, dando-lhes quitação;
9.3. notificar o recorrente e demais interessados a respeito desta deliberação.

Recurso de reconsideração interposto por Luiz Antonio da Costa Carvalho Correa da Silva, ex-Prefeito Municipal de Valença - RJ, gestão 2001-2004, contra o Acórdão 9.293/2021-TCU-2ª Câmara, ministro-Substituo Relator André Luis de Carvalho

Segunda Câmara

Ministério das Cidades (extinta); Prefeitura Municipal de Valença - RJ.

3. Interessados/Responsáveis/Recorrentes:
3.1. Responsáveis: Antonio Fabio Vieira (XXX.350.697-XX); Luiz Antonio da Costa Carvalho Correa da Silva (XXX.631.147-XX).
3.2. Recorrente: Luiz Antonio da Costa Carvalho Correa da Silva (XXX.631.147-XX).

13.1. Ministros presentes: Bruno Dantas (Presidente), Augusto Nardes e Antonio Anastasia (Relator).
13.2. Ministro-Substituto presente: Marcos Bemquerer Costa.

ANTONIO ANASTASIA

Ministro-Substituto André Luís de Carvalho.

Trata-se de recurso de reconsideração interposto por Luiz Antonio da Costa Carvalho Correa da Silva, ex-prefeito de Valença/RJ (gestão 2001-2004) contra o Acórdão 9293/2021-TCU-Segunda Câmara, Ministro-Substituto Relator André Luis de Carvalho, proferido em apreciação de tomada de contas especial em razão da não comprovação da boa e regular aplicação dos recursos federais repassados por meio do Contrato de Repasse 0102507-66, celebrado com o então Ministério das Cidades, sob o valor original de R$ 250.000,00, para a construção de duas estações de tratamento de esgoto. 
2.	Reproduzo, a seguir, a instrução produzida no âmbito da Secretaria de Recursos - Serur (peça 118) , a qual contou com a anuência do corpo diretivo da unidade (peça 119) e do Ministério Público de Contas, conforme parecer do Subprocurador-Geral Paulo Soares Bugarin (peça 120) :
"INTRODUÇÃO
1.	Trata-se de recurso de reconsideração (peça 106) interposto por Luiz Antonio da Costa Carvalho Correa da Silva, ex-Prefeito Municipal de Valença - RJ, gestão 2001-2004, contra o Acórdão 9293/2021-TCU-Segunda Câmara, Ministro-Substituo Relator André Luis de Carvalho (peça 70) .
1.1.	Reproduz-se a seguir a decisão ora atacada: 
9.1. excluir a responsabilidade do espólio de Fernando Pereira Graça (falecido) e do Município de Valença - RJ na presente relação processual, diante dos elementos de convicção até aqui obtidos pelo TCU; 
9.2. declarar a revelia de Antônio Fábio Vieira, nos termos do art. 12, § 3º, da Lei n.º 8.443, de 1992; 
9.3. rejeitar as correspondentes alegações defesas oferecidas por Luiz Antônio da Costa Carvalho Correa da Silva; 
9.4. julgar irregulares as contas de Luiz Antônio da Costa Carvalho Correa da Silva e Antônio Fábio Vieira, nos termos dos arts. 16, III, alínea "b", e 19, parágrafo único, da Lei n.º 8.443, de 1992, deixando, contudo, de lhes aplicar a subsequente multa prevista no art. 58, II, da LOTCU em face da prescrição da pretensão punitiva do TCU; e 
9.5. enviar a cópia do presente Acórdão, com o Relatório e a Proposta de Deliberação, a Luiz Antônio da Costa Carvalho Correa da Silva e Antônio Fábio Vieira, além do espólio de Fernando Pereira Graça (falecido) e do Município de Valença - RJ, para ciência.
HISTÓRICO
2.	 Trata-se de tomada de contas especial instaurada pela Caixa Econômica Federal (Caixa) em desfavor, originalmente, do Município de Valença - RJ, além de Luiz Antônio da Costa Carvalho Correa da Silva (gestão: 2001 a 2004) , Fernando Pereira Graça (gestão: 1º/1/2005 a 6/12/2005) e Antônio Fábio Vieira (gestão: 7/12/2005 a 31/12/2008) como então prefeitos do aludido município, diante da não comprovação da boa e regular aplicação dos recursos federais repassados por meio do Contrato de Repasse 0102507-66 celebrado com o então Ministério das Cidades sob o valor original de R$ 250.000,00 para a construção de duas estações de tratamento de esgoto nos bairros de Varginha e Cambota. A vigência do convênio foi de 26/12/2000 a 11/2/2008.
2.1.	A motivação para a instauração da presente Tomada de Contas Especial foi o não atingimento dos objetivos previstos no plano de trabalho, porquanto as obras não apresentaram funcionalidade, não gerando o benefício social esperado. Com relação a não funcionalidade, informou-se que a prefeitura executou a parte física das Estações de Tratamento de Esgoto - ETE, porém não executou a rede de esgoto ligando os bairros adjacentes à ETE, conforme Parecer Consubstanciado de 15/8/2016 (peça 1, p. 2-5) , bem como nos Relatórios de Tomada de Contas Especial 271/2016 (peça 1, p. 170-173) e de Auditoria 576/2017 (peça 1, p. 187-190) .
2.2.	No âmbito externo da TCE, especificamente em relação ao Sr. Luiz Antônio da Costa Carvalho Correa da Silva, verifica-se que foi devidamente citado em relação à seguinte conduta: "execução parcial do objeto do convênio, com atingimento de 80,33% do total previsto, não apresentando funcionalidade e sem alcance do benefício social esperado, tendo em vista atrasos na execução do objeto por quase seis anos por razões injustificáveis" (peça 10) .
2.3.	A unidade técnica propôs a regularidade das contas dos ex-gestores municipais, sem prejuízo, todavia, da regularidade, com ressalva, para as contas do referido município.  Em síntese, verificou-se que não subsistiria a suposta responsabilidade dos ex-prefeitos pela ausência de funcionalidade das estações de esgoto em face da unilateral rescisão do contrato de repasse pela Caixa com o subjacente cancelamento do repasse para os 20% restantes em recursos federais previstos, tendo o referido município celebrado, contudo, o adicional Convênio 8/2010 com o Estado do Rio de Janeiro para a eventual conclusão das referidas obras.
2.4.	Cabe destacar que o Ministério Público junto ao TCU (MPTCU) divergiu em parte da  proposta da unidade técnica, tendo pugnado, aí, pela regularidade, com ressalva, para as contas de Antônio Fábio Vieira, visto que a unidade técnica assinalou os sucessivos pedidos de prorrogação de prazo para a subsequente conclusão das obras pelo referido município, destacando que o então prefeito (Antônio Fábio Vieira) não teria adotado, no entanto, as medidas necessárias para evitar a unilateral rescisão do contrato de repasse pela Caixa.
2.5.	Esta Corte, com as devidas vênias, discordou dos pareceres da unidade técnica e do MPTCU.  Diante disso, o processo foi apreciado por meio do Acórdão 9293/2021-TCU-Segunda Câmara (Peça 70) , relator Ministro-Substituto André Luiz de Carvalho, e a Segunda Câmara deste Tribunal de Contas da União (TCU) julgou irregulares as contas do Sr.  Luiz Antônio da Costa Carvalho Correa da Silva e Antônio Fábio Vieira, diante da não comprovação da boa e regular aplicação dos recursos federais repassados por meio do Contrato de Repasse 0102507-66. 
2.6.	Com o objetivo de suprir alegadas omissões constantes desse último acórdão, o Sr.  Luiz Antônio da Costa Carvalho Correa da Silva opôs embargos de declaração (peça 84) , os quais foram conhecidos, para, no mérito, serem rejeitados, conforme o Acórdão 11711/2021-TCU-Segunda Câmara (peça 87) .  
EXAME DE ADMISSIBILIDADE
3.		Reitera-se o exame preliminar de admissibilidade (peça 107) , com despacho do Exmo. Ministro Relator Raimundo Carreiro (peça 111) , que concluiu pelo conhecimento do recurso de reconsideração interposto por Luiz Antônio da Costa Carvalho Correa da Silva, suspendendo-se os efeitos dos itens 9.3 e 9.4 do Acórdão 9293/2021-TCU-Segunda Câmara, eis que preenchidos os requisitos processuais aplicáveis à espécie. 
EXAME DE MÉRITO 
4.	Constitui objeto do presente recurso verificar se:
houve ofensa aos princípios do Contraditório e da Ampla defesa;
houve prescrição quinquenal;
cabe a responsabilização do recorrente; e 
houve ocorrência de boa-fé.	
5. 		Da ofensa aos princípios do Contraditório e da Ampla defesa 
5.1.		O recorrente afirma que houve ofensa aos princípios do Contraditório e da Ampla Defesa, visto que o Contrato de Repasse 102507-66/00 foi firmado pela Prefeitura de Valença e a Caixa Econômica Federal, no ano de 2000, tendo se passado 18 anos após sua assinatura, fato que dificulta o contato com servidores responsáveis pela gestão do Programa Morar Melhor (p. 3) .
Análise
5.2.		Os argumentos do recorrente não merecem prosperar. 
5.3.		Conforme dito alhures, no histórico desta instrução, o motivo que conduziu à condenação do recorrente, em síntese, diz respeito à ausência do pleno proveito das estações de esgoto em prol da população local, diante das diversas irregularidades perpetradas sobre a  execução do contrato de repasse ao longo de sua gestão do município, em especial pela ausência de encaminhamento para execução da rede de esgoto ligando os bairros adjacentes à ETE, fato que evidencia o ato omissivo-comissivo, com erro grosseiro do gestor.
5.4. 		Eventual restrição à defesa ou contraditório na fase interna da tomada de contas especial não contamina o processo no âmbito do TCU, no qual os responsáveis são regularmente citados para exercerem o direito de defesa (Acórdão 6051/2010-TCU-Segunda Câmara, Relator José Jorge) .
5.5.		Ademais, registre-se que o recorrente possui responsabilidade em relação ao dever de demonstrar a correta aplicação dos valores que lhe foram confiados (art. 70, parágrafo único, da Constituição Federal/1988 e art. 93 do Decreto-Lei 200/1967) . A falha ou omissão em cumprir esse dever configuram conduta grave e levam à irregularidade das contas e à adoção das medidas acessórias a esse juízo.
5.6.		Em que pese a ausência de obrigatoriedade de oferecimento de contraditório na fase interna da TCE, o recorrente obteve ciência das irregularidades ainda em 12/4/2013 (peça 1, p. 10) , tendo se manifestado em 3/5/2013 (peça 1, p. 12) .  Neste Tribunal, a citação do responsável ocorreu em 4/9/2018 (peças 10 e 23) , tendo apresentado suas alegações de defesa em 21/9 e 9/11 de 2018 (peças 21 e 29) .  
5.7.		Quanto ao transcurso de prazo alegado, a norma do art. 6º, inciso II, da IN-TCU 71/2012, modificada pela IN/TCU 76/2016, sobre o assunto comporta interpretação estrita, sendo que no presente caso não se passaram 10 anos entre a data do dano (19/8/2003 - data que os recursos foram desbloqueados pela CEF - peça 1, p. 2) e o responsável notificado sobre as irregularidades pela autoridade administrativa competente em 12/4/2013 (peça 1, p. 10) .
5.8. 		Ademais, a jurisprudência do Tribunal é no sentido de que cabe ao responsável o ônus de comprovar o eventual impedimento à plenitude do exercício de defesa ou mesmo dificuldade em sua realização, em decorrência de grande transcurso de tempo entre a ocorrência dos fatos e a citação (Acórdão 443/2018-TCU-Plenário, Rel. José Múcio, 1492/2018-1ª Câmara, Rel. Benjamin Zymler, e 3898/2016-1ª Câmara, Rel. Bruno Dantas) . 
5.9.		No caso, não há demonstração do prejuízo ao contraditório, nem o recorrente aponta precisamente em que se caracterizou a dificuldade da defesa.
5.10.		Dessa forma, restou comprovado que o recorrente teve ciência das irregularidades a ele imputadas antes da instauração da TCE, ocorrida em 2016, conforme depreende-se do Relatório de Tomada de Contas Especial 271/2016 (peça 1, p. 170-173) , bem como exerceu seu direito ao contraditório nestes autos a partir das notificações recebidas, tanto na fase interna (peça 1, p. 12) quanto na fase externa (peças 21 e 29) , não constando dos autos a existência de elementos capazes de elidir suposto comprometimento ao exercício do direito à ampla defesa e ao contraditório. Nesses casos, o entendimento do TCU é que inexiste comprometimento a esses princípios (Acórdão 8982/2020-TCU-Segunda Câmara, Rel. Marcos Bemquerer,  1772/2017-Plenário, Rel. Ministro Augusto Sherman e  Acórdão 1304/2018-TCU-Plenário, relator Ministro Bruno Dantas) .
5.11.	Assim, como o responsável foi devidamente notificado na fase interna e, posteriormente, citado por este Tribunal, e lhe foi disponibilizada a oportunidade de exercer seu direito de defesa, bem como não apontou precisamente o que caracterizou a dificuldade da defesa, conclui-se que não restou comprovada a restrição a esse direito, a alegação de ofensa aos princípios do contraditório e da ampla defesa.
6. 	Da prescrição
6.1.	Luiz Antônio da Costa Carvalho Correa da Silva defende a prescrição da pretensão punitiva, pela ocorrência do decurso do prazo superior a cinco anos, visto que deixou a gestão do município de Valença em 31/12/2004 (peça 106, p. 1-2) .
Análise
6.2.	No exame da prescrição, a Serur tem adotado os entendimentos detalhados na peça 117, que contém estudo e pronunciamentos anteriores da secretaria sobre o tema. Nessas manifestações estão desenvolvidas as seguintes premissas, que serão utilizadas no presente exame:
a) ao julgar o RE 636.886, o STF conferiu nova interpretação ao art. 37, § 5º, da Constituição Federal, fixando a tese de que "é prescritível a pretensão de ressarcimento ao erário fundada em decisão de Tribunal de Contas";
b) as pretensões punitiva e de ressarcimento devem observar o mesmo regime na atividade de controle externo, dado o objetivo comum da prescrição, de fixar prazo para o Tribunal de Contas agir, para caracterizar o ilícito, identificar seu autor, dimensionar as consequências da conduta e impor as consequências legais, independentemente de tais consequências terem natureza punitiva ou ressarcitória;
c) até que sobrevenha norma específica, entende-se que a prescrição das pretensões punitiva e de ressarcimento, no processo de controle externo, deve observar o regime da Lei 9.873/1999, na linha dos recentes pronunciamentos do STF a respeito. Assim, sem prejuízo de se realizar o exame da prescrição também segundo o prazo decenal previsto no Código Civil, o critério adotado, na formulação da proposta de encaminhamento, será o da Lei 9.873/1999.
Análise da prescrição segundo os critérios do Acórdão 1441/2016-TCU-Plenáriolenário:
6.3.	No que se refere a¿ pretensão punitiva, o TCU tem tradicionalmente aplicado os critérios definidos no Acórdão 1441/2016-TCU-Plenáriolena¿rio, que, em incidente de uniformização de jurisprudência, orientou-se pela aplicação do Código Civil. Por este acórdão, em linhas gerais, a prescrição subordina-se ao prazo geral de dez anos (CC, art. 205) , contado a partir da data da ocorrência do fato e interrompido pelo ato que ordenar a citação, a audiência ou a oitiva da parte. 
6.4.	No caso de repasses sujeitos a prestação de contas específica, a data de transferência dos recursos ou a data de glosa de despesas são termos adequados para a incidência de encargos legais (art. 9º da IN-TCU 71/2012) , mas não para início da prescrição. Para esta finalidade considera-se, no regime do Código Civil, a data da entrega da prestação de contas ou o dia seguinte ao término do prazo final para entrega (o que ocorrer primeiro) , já que, enquanto não exaurido esse prazo, não se pode falar em inércia da Administração-credora (Acórdão 6594/2020-TCU-Segunda Câmara, Ministro Marcos Bemquerer, e 1.470/2020-TCU-2ª Câmara, Ministra Ana Arraes, entre outros) .
6.5.	No caso em exame, a Caixa rescindiu unilateralmente o contrato de repasse em 21/1/2008 (peça 1, p. 86) , em razão de o município se encontrar com restrições no Cadastro Único de Convênios - CAUC, quando da última solicitação de prorrogação da vigência contratual (peça 1, p. 85) .  O contratado apresentou a prestação de contas parcial em 31/1/2008 (peça 1, p. 3) .  Por outro lado, o dia seguinte ao término do prazo final para entrega da prestação de contas era 12/4/2008 (fim da vigência do contrato: 11/2/2008 - peça 1, p. 170; e prazo prestação de contas: 60 dias - peça 1, p. 44) .
6.6.	Assim, o termo inicial para a contagem da prescrição, sob o regime do Código Civil aplicado ao caso concreto, será a data da entrega da prestação de contas parcial, qual seja 31/1/2008 (peça 1, p. 3) .  
6.7.	Já o ato de ordenação da citação ocorreu em 15/8/2018 (peça 6) , mediante pronunciamento da Unidade com base em delegação e subdelegação concedidas conforme Portaria GAB/MINS-ALC 1/2014 e Portaria Secex-CE 1/2017.   Logo, verifica-se a incidência do prazo decenal de prescrição previsto no art. 205 do Código Civil a partir da ocorrência do fato, cuja contagem é interrompida pelo ato que ordenou a citação. Essa também foi a conclusão do decisum condenatório, conforme voto condutor (peça 70, p. 3) , in verbis:
18. Eis que subsistiria a suscitada prescrição da pretensão punitiva do TCU, pois teria transcorrido o período superior a dez anos entre a ordem para a citação no âmbito do TCU, em 15/8/2018 (Peça 6) , e a data fatal para a prestação de contas final do aludido acordo, em 11/4/2008 (Peça 65, p. 5) , nos termos do Acórdão 1441/2016-TCU-Plenáriolenário
6.8.	Considerando a premissa de que as pretensões punitiva e de ressarcimento se submetem ao mesmo regime, conclui-se que estaria prescrita a possibilidade condenação ao ressarcimento e à aplicação de multa, caso fossem adotados os parâmetros definidos no Acórdão 1441/2016-TCU-Plenáriolena¿rio
Análise da prescrição pelo regime da Lei 9.873/1999 
Termo inicial:
6.9.	A Lei 9.873/1999, art. 1º, parte final, traz previsão expressa a respeito do início da contagem do prazo prescricional, estabelecendo que o marco inicial será contado da data da prática do ato ou, no caso de infração permanente ou continuada, do dia em que tiver cessado.
6.10.	Ocorre que, recentemente, o Plenário da Suprema Corte se manifestou mais uma vez sobre o tema no julgamento da ADI 5509, ao tratar da constitucionalidade do prazo prescricional e decadencial de cinco anos previsto nos arts. 76, § 5o e 78, § 7o da Constituição do Estado do Ceará. Com esteio no princípio da simetria insculpido no art. 75 da Constituição Federal, o relator, Ministro Edson Fachin, definiu alguns parâmetros para fins de avaliação da incidência do prazo prescricional nos processos conduzidos pelas Cortes de Contas.
6.11.	A ADI 5509 foi manejada contra dispositivos da Constituição do Estado do Ceará e de lei ordinária do referido Estado, que fixaram prazo prescricional no processo do tribunal de contas daquela unidade federativa.
6.12.	Todavia, a discussão travada pela Suprema Corte teve por referência o modelo federal, em função do princípio da simetria, expressamente invocado pelo MPF ao propor a ação, e pelo relator ao analisar o tema. Assim, os fundamentos lançados no julgamento da ADI 5509 repercutem inevitavelmente no processo deste Tribunal.
6.13.	Especificamente sobre a lei de regência e as causas interruptivas da prescrição, o relator, Ministro Edson Fachin, reconheceu que o Supremo Tribunal Federal ainda não havia fixado orientação clara a respeito em processo de caráter geral. Ao fazê-lo, na citada ADI, a orientação do relator foi a de aplicar os vários precedentes daquela Corte em casos concretos, que já sinalizavam para a incidência da Lei 9.873/1999, afastando-se a incidência do art. 205 do Código Civil, como evidenciam as seguintes passagens do voto:
a) "A atividade de controle externo equipara-se, para fins de contagem do prazo prescricional, ao poder de polícia do Estado e, como tal, nos termos do art. 1º da Lei 9.873, de 1999, 'Prescreve em cinco anos a ação punitiva da Administração Pública Federal, direta e indireta, no exercício do poder de polícia, objetivando apurar infração à legislação em vigor, contados da data da prática do ato ou, no caso de infração permanente ou continuada, do dia em que tiver cessado'"; e
b) "Pela mesma razão, incidem as causas legais de interrupção da prescrição, conforme previsão constante do art. 2º da referida Lei".
6.14.	Estabelecida a norma de regência do prazo e das causas interruptivas, o Supremo avançou no debate quanto ao termo inicial da prescrição, fixando regras mais detalhadas a respeito. Com esse fim, estabeleceu tratamento específico para as tomadas de contas especiais, distinguindo aquelas decorrentes de repasses sujeitos a prestação de contas específica e as relativas a situações em que os fatos são normalmente trazidos ao conhecimento dos tribunais de contas por meio de denúncias e representações.
6.15.	Nesse sentido, o voto do Ministro Edson Fachin trouxe uma regra geral e algumas hipóteses de aplicação casuística. Como regra geral, ficou estabelecido que "o termo inicial da contagem do prazo deve ser o da entrada do processo de fiscalização no âmbito do Tribunal de Contas, ou dos órgãos que, por lei, são encarregados pelo controle interno".
6.16.	Essa regra geral teve sua aplicação explicitada para algumas situações particulares, a saber:
a) no caso de omissão de prestação de contas: "o dano a ser apurado pela ausência de prestação de contas tem o lapso prescricional iniciado na data em que as contas deveriam ter sido entregues";
b) na hipótese de irregularidades detectadas no exame da prestação de contas: "o procedimento prévio à instauração da tomada de contas ... deve ser encerrado o quanto antes, sendo que as irregularidades que tenham porventura sido nele identificadas somente terão iniciada a fluência do prazo prescricional após a competente comunicação para o órgão de controle interno ou para o Tribunal de Contas"; e
c) em irregularidades constatadas em fiscalizações, denúncias e representações: "Finalmente, deve-se contar o prazo prescricional a partir da data do conhecimento da irregularidade nos casos em que, por iniciativa própria, o Tribunal realiza auditorias ou inspeções, assim como nos casos em que a ele são diretamente levadas as informações necessárias para a instauração de tomada de contas especial".
6.17.	Dessa forma, na análise da prescrição das pretensões ressarcitória e punitiva será considerado o posicionamento, mormente o mais recente, adotado pelo Supremo Tribunal Federal.
6.18.	No caso em exame, conforme explicado alhures, no item 6.5, o contratado apresentou a prestação de contas parcial em 31/1/2008 (peça 1, p. 3) , após a Caixa rescindir unilateralmente o contrato de repasse em 21/1/2008 (peça 1, p. 86) .
6.19.	Conforme já explicitado, no julgamento da ADI 5509, da relatoria do Exmo. Ministro Edson Fachin, o Supremo Tribunal Federal, interpretando as normas constitucionais e legais aplicáveis, entendeu que no caso de irregularidades detectadas no exame da prestação de contas: "o procedimento prévio à instauração da tomada de contas ... deve ser encerrado o quanto antes, sendo que as irregularidades que tenham porventura sido nele identificadas somente terão iniciada a fluência do prazo prescricional após a competente comunicação para o órgão de controle interno ou para o Tribunal de Contas".
6.20.	Dessa forma, o marco inicial para a contagem do prazo prescricional a ser considerado por este Tribunal deve ser a data de 7/7/2017, data do protocolo da TCE nesta Corte (peça 1) .
Prazo:
6.21.	A Lei 9.873/1999 apresenta um prazo geral, de cinco anos (art. 1º) e um prazo especial, previsto no art. 1º, § 2º, a saber: "quando o fato objeto da ação punitiva da Administração também constituir crime, a prescrição reger-se-á pelo prazo previsto na lei penal".
6.22.	A irregularidade discutida nos presentes autos, em análise preliminar, não constitui crime, aplicando-se no caso concreto o prazo prescricional quinquenal.
Interrupções por atos inequívocos de apuração dos fatos:
6.23.	No regime da Lei 9.873/1999 a prescrição se interrompe "pela notificação ou citação", "por qualquer ato inequívoco, que importe apuração do fato" ou "pela decisão condenatória recorrível" (art. 2º) . Com esse fundamento, a prescrição foi interrompida:
a) em 20/8/2018, citação do recorrente promovida por esta Corte (peça 10) ;
b) em 20/7/2021, decisão condenatória recorrível prolatada na sessão da Segunda Câmara (peça 70) . 
6.24.	Assim, tendo em vista que o termo inicial da prescrição apurado nestes autos é 7/7/2017 (item 6.20) , depreende-se que transcorreram menos de cinco anos entre esse marco temporal e as datas dos eventos que resultaram na interrupção prescricional.
Da prescrição intercorrente:
6.25.	Nos termos do art. 1º, § 1º, da Lei 9.873/1999, opera-se a prescrição intercorrente se o processo ficar paralisado por mais de três anos, aguardando "julgamento ou despacho".
6.26.	Note-se que há uma correlação entre essa hipótese e as causas de interrupção da prescrição do art. 2º. Com efeito, uma vez interrompida a prescrição por alguma das hipóteses do art. 2º, o processo não pode ficar inativo, sem qualquer inovação processual relevante, por mais de três anos.
6.27.	Trata-se de prazo específico, não se aplicando nem o prazo geral de cinco anos nem o prazo especial, da lei penal (§ 2º) . A finalidade da prescrição intercorrente, com seu prazo próprio, é a de assegurar a eficiência e celeridade nas apurações administrativas. Seria contrário a essa finalidade a paralisação injustificada do processo por período maior que o triênio estabelecido para a hipótese.
6.28.	A extrapolação do prazo de três anos, sem inovação relevante no processo, pode configurar negligência. Por isso, além de se operar a prescrição, deve-se promover a "apuração da responsabilidade funcional decorrente da paralisação, se for o caso".
6.29.	Em muitas situações o exame da prescrição intercorrente pode ficar prejudicado nos processos já em tramitação no TCU. Como a ação de ressarcimento era considerada imprescritível, as peças que compõem a tomada de contas especial, elencadas no art. 10 da Instrução Normativa/TCU 71/2012, não contemplam informações pormenorizadas quanto ao andamento do processo na fase interna, o que pode prejudicar a análise de eventual paralisação por mais de três anos.
6.30.	Assim, caso o tribunal venha a adotar a sistemática da Lei 9.873/1999 para aferir a prescrição, convém avaliar, oportunamente, a possibilidade de ajustes na IN-TCU 71/2012, para que as tomadas de contas especiais encaminhadas ao tribunal contemplem informações sobre as interrupções ocorridas na fase interna do procedimento (como, por exemplo, declaração do órgão instaurador da TCE, de que o processo não ficou paralisado por mais de três anos, na forma do art. 1º, § 1º, da citada lei) .
6.31.	Especificamente quanto a esta TCE, as próprias causas de interrupção elencadas acima (item 6.23) permitem evidenciar que o processo teve andamento regular, não se operando a prescrição intercorrente.
Conclusão:
6.32.	De todo o exposto, conclui-se que, caso sejam aplicados os regimes prescricionais adotados pelo Acórdão 1441/2016-TCU-Plenário ocorreu a prescrição.  Por outro lado, levando-se em consideração os critérios definidos pela Lei 9.873/1999, não ocorreu a prescrição.
7.	Da responsabilização (nexo causal, individualização da conduta, razoabilidade) 
7.1.	O recorrente apresenta a tese que teria ocorrido diversas falhas no modo em que se deu a atribuição de sua responsabilidade, com base nos seguintes argumentos:
a) em nenhum momento atestou a execução de qualquer etapa da obra e muito menos participou da elaboração de relatórios de acompanhamentos para liberação de recursos. Não se pode estabelecer um nexo de causalidade entre os pedidos de prorrogação de prazo para execução do convênio e a consequência final de ausência de funcionalidade da obra, tendo em vista que os pedidos do recorrente foram baseados em critérios técnicos decorrentes de força maior e contou com o aceite da Caixa Econômica Federa (p. 4) ;
b) houve indevida responsabilização objetiva ao recorrente, que teve suas contas julgadas irregulares simplesmente porque foi Prefeito do município à época da execução do contrato. Não houve descrição de forma pormenorizada dos fatos e individualização das condutas a fim de se estabelecer o nexo de causalidade com as tais irregularidades apuradas, tendo o recorrente sido "incluído no bolo", sem que restasse sequer indicada qual seria sua participação dolosa e em que teria contribuído para o resultado tido por irregular.  Não há na hipótese responsabilidade objetiva, devendo haver exame individual de responsabilidades, sendo que a responsabilidade subjetiva pressupõe prática de ato ilícito que guarde liame causal com o resultado tido como prejudicial (p. 5-6 e 8) ;
c) cabe o exame individualizado das responsabilidades dos diferentes gestores porque as duas principais razões apontadas para a conclusão pela irregularidade das contas não foram imputadas ao recorrente, quais sejam: ausência de previsão inicial de construção de interface entre a rede de esgoto existente e as estações de tratamento objeto da avença projeto da obra; e a interrupção indevida, pela Caixa Econômica Federal, de parcelas da obra. (p. 7-8 e 14) ;
d) houve violação ao direito fundamental ao devido processo legal (CR/88, art. 5º, LIV) , em sua dimensão de respeito à razoabilidade e proporcionalidade, pois se a obra foi cerca de 80% concluída e se o recorrente foi responsável pela aplicação de apenas 25% deste valor, não poderia ter suas contas julgadas irregulares.  Ademais os repasses recebidos pela Prefeitura quando da gestão do recorrente foram integralmente empregados na obra e no término de seu mandato, em dezembro de 2004, o convênio foi entregue sem pendências e com as obras em pleno andamento (p. 5 e 7) .	
Análise
7.1.	Inicialmente, convém destacar, que o recorrente repete, em boa medida, os argumentos já enfrentados pelo Tribunal no Acórdão vergastado (peça 70) . 
7.2.	A despeito disso, o recurso de reconsideração, por sua natureza e por força dos princípios constitucionais do duplo grau de jurisdição, do devido processo legal e da ampla defesa, possui efeito devolutivo pleno, o que pressupõe nova apreciação pelo Tribunal de toda matéria impugnada. Dessa forma, há necessidade de análise das razões do recurso - ainda que encerrem mera repetição de argumentos já enfrentados - haja vista que, neste caso, estamos diante de pedido de nova decisão.
7.3.		Não há indevida responsabilização, tampouco ausência de nexo de causalidade entre a conduta do responsável e o não alcance dos objetivos previstos no plano de trabalho, porquanto as obras não apresentaram funcionalidade, não gerando o benefício social esperado.  Isto porque durante sua gestão não houve a adoção das medidas necessárias para a realização das obras de interligação das aludidas estações à rede de esgoto municipal, configurando, assim, conduta omissivo-comissiva, com o subjacente erro grosseiro, para a malsinada ausência de funcionalidade das obras em prol da população local.  
7.4.		Em que pese se tratar de situação incomum aos contratos de repasse, eis que não era suficiente a conclusão das ETE's para atingimento de etapa útil, mas também das obras adicionais a cargo do município, é de se destacar que a Caixa, mesmo assim, alertou aos gestores da necessidade de interligação das ETE´s.  É o que se verifica nos Relatórios de Acompanhamentos 130/2005, 249/2005 e 113/2007 (peça 1, p. 111, 114 e 124) , destacando-se o encaminhamento contido no RAE 113/2007 (peça 1, p. 124) :
2.1 - Lembramos que a construção das ligações entre as redes locais e as duas ETEs é um compromisso assumido pela Prefeitura conforme declarações de 24/06/2003. Sendo que a necessidade de urgência para o início destes serviços foi informada à fiscalização da obra e a própria Prefeitura em 22/06/2005, RAE 130/2005, e reiterada em 29/12/2005, RAE 249/2005. 2.2- Reiteramos que a conclusão do empreendimento está condicionada a implantação destas ligações, devendo a Prefeitura se manifestar o mais breve possível quanto ao prazo para a sua execução. (grifos acrescidos) 
7.5.		Bem se vê no excerto transcrito acima, que a Prefeitura assumiu o compromisso das ligações entre as redes locais e as duas ETEs por meio de declarações em 24/6/2003, ainda na gestão do recorrente (2001 a 2004) .  
7.6.		Ademais, no caso concreto, existe um elemento de culpabilidade do gestor público, uma vez que, somente em sua gestão, o contrato sofreu 8 (oito) aditivos contratuais (peça 1, p. 46-61) , prorrogando o prazo de conclusão da obra, incialmente prevista para 180 dias, inexistindo qualquer comprovação de medidas concretas adotadas pelo gestor no sentido encaminhar a construção das ligações entre as redes locais e as duas ETEs.
7.7. 		Assim, o dano decorrente da ausência de funcionalidade das ETEs é imputável ao recorrente, existindo um liame subjetivo entre o resultado e a conduta inadequada de acompanhamento da obra (responsabilidade na modalidade culposa) , devendo se recordar que a obrigação do acompanhamento da obra decorre de exigência legal contida no art. 67 da Lei 8.666/93: 
Art. 67. A execução do contrato deverá ser acompanhada e fiscalizada por um representante da Administração especialmente designado, permitida a contratação de terceiros para assisti-lo e subsidiá-lo de informações pertinentes a essa atribuição 
7.8. 		Portanto, ao receber os recursos públicos federais, a responsabilidade do gestor não se resume na obrigação formal de fazer pagamentos à empresa contratada segundo os relatórios de execução expedidos pela Caixa, mas em buscar o efetivo acompanhamento e fiscalização da obra, adotando as medidas de natureza administrativa e judicial para sanar a situação danosa que se avizinhava.
7.9.	Quanto ao argumento da indevida responsabilização objetiva, cabe destacar que, segundo o entendimento jurisprudencial desta Casa, a responsabilidade dos jurisdicionados perante o TCU é de natureza subjetiva, caracterizada mediante a presença de simples culpa stricto sensu, sendo desnecessária a caracterização de conduta dolosa ou má-fé do gestor para que este seja responsabilizado (Acórdão 9004/2018-TCU-Primeira Câmara, Rel. Min. Bruno Dantas) . 
7.10.	Desse modo, é suficiente a quantificação do dano, a identificação da conduta do responsável que caracterize sua culpa, seja por imprudência, imperícia ou negligência, e a demonstração do nexo de causalidade entre a conduta culposa (stricto sensu) e a irregularidade que ocasionou o dano ao erário, conforme assentado na jurisprudência desta Corte, a exemplo do Acórdão 2420/2015-TCU-Plenário, Rel. Min. Benjamin Zymler.
7.11.	No caso concreto, repisa-se que o recorrente fora condenado precisamente pela comprovação de existência, ao menos, de culpa strictu sensu, eis que a falta de funcionalidade das estações de esgoto em prol da comunidade local resultou no recebimento indevido de recursos federais, mesmo diante da inexistência de dano ao erário, isto porque não foi observado o dever de cuidado com a gestão dos recursos públicos que lhe foram confiados, ante a evidência de ato omissivo-comissivo, com erro grosseiro, diante da inércia, em sua gestão, para adoção de medidas necessárias à realização das obras de interligação das aludidas estações à rede de esgoto municipal.
7.12.	A cerca a falta de individualização das condutas, trata-se de alegação já apresentada pelo recorrente e rejeitada por esta Corte nos termos da Proposta de deliberação que fundamentou os embargos de declaração (peça 88) : 
3. Como visto, Luiz Antônio da Costa Carvalho Correa da Silva apresentou os seus embargos de declaração sob o pretexto de que o aludido Acórdão 9293/2021-TCU-Segunda Câmara padeceria de omissões e obscuridades, tendo oferecido para tanto, em síntese, os seguintes argumentos: (i) ausência de individualização das condutas dos responsáveis pela falta de funcionalidade das estações de esgoto em prol da população local, pois a falha no planejamento da obra, sem a previsão da interligação com a rede municipal, teria ocorrido na gestão antecessora e a não adoção das medidas necessárias para evitar a rescisão unilateral do aludido ajuste pela Caixa teria ocorrido na gestão sucessora; e (ii) ausência de manifestação sobre a conclusão da unidade técnica e do MPTCU no sentido de que o ora embargante teria promovido a correta aplicação dos recursos federais recebidos durante a sua gestão e de que o referido município teria incorporado os aludidos recursos ao seu patrimônio. 
4. Bem se observa, todavia, que não subsistiriam os supostos vícios na individualização da conduta do ora embargante em relação aos demais responsáveis na referida TCE, até porque, como evidenciado na fundamentação do aludido acórdão, a irregularidade das contas teria decorrido da evidenciação do nexo causal entre a sua conduta omissivo-comissiva, com o subjacente erro grosseiro, para a malsinada ausência de funcionalidade das obras em prol da população local.
7.13.	Portanto, ao contrário do alegado, e como visto alhures, nos itens 7.3 a 7.8, restou clara a fundamentação da responsabilidade atribuída ao recorrente. 
7.14.	Por fim, impende reforçar que a chamada "verdade dos fatos" foi prestigiada nesta TCE, já que foi no âmbito desta Corte de Contas que se deu a constatação de que os recursos transferidos pela Caixa não deveriam constituir dano ao erário a ser imputado ao responsável, tampouco multa em razão da prescrição da pretensão punitiva desta Corte (peça 71, p. 2, item 17 e p.3, item 21) , não havendo, assim, que se falar em afronta dos princípios da razoabilidade e proporcionalidade.
7.15.	Por todo o exposto, devem ser rejeitados os argumentos.
8.	Da ocorrência de boa-fé
8.1.	O recorrente alega que todos os atos foram praticados com absoluta boa-fé, não sendo possível lhe imputar qualquer responsabilidade por eventual irregularidade porventura apurada.  Nesse sentido, destaca-se que a principal irregularidade observada seria relacionada à elaboração inicial do Plano de Trabalho, que não contemplava como objeto construir a interface entre a rede de esgoto existente e as estações de tratamento objeto da avença projeto da obra, não tendo o recorrente qualquer participação neste planejamento inicial (p. 8, 14 e 18) 
Análise
8.2. 	No que concerne à questão da boa-fé, a jurisprudência deste Tribunal sedimentou entendimento de que quando se trata de processos atinentes ao exercício do controle financeiro da Administração Pública, tais como o que ora se examina, a boa-fé não pode ser presumida, devendo ser demonstrada e comprovada a partir dos elementos que integram os autos. Tal interpretação decorre da compreensão de que, relativamente à fiscalização dos gastos públicos, privilegia-se a inversão do ônus da prova, pois cabe ao gestor comprovar a boa aplicação dos dinheiros e valores públicos sob sua responsabilidade. 
8.3. 	Nesse contexto, em que pese o fato, o Contrato de Repasse 0102507-66 ter sido firmado pelo Município de Valença/RJ em 26/12/2000 (peça 1, p. 40-45) , portanto antes de o recorrente assumir o cargo de prefeito (gestão 2001-2004) , tal constatação não o socorre para efeito de responsabilização, haja vista que durante sua gestão solicitou oito prorrogações do prazo do referido contrato à Caixa (peça 1, p. 46-61) , cuja vigência inicial seria de 6 (seis) meses, sem contudo ter promovido iniciativa para a realização de obras de interligação das duas estações às redes de esgoto existentes nos bairros de Cambota e Varginha.
 8.4. 	Sobre o assunto, o art. 202, § 6º, do Regimento Interno do TCU, estabelece que, não restando configurada de forma objetiva a boa-fé dos responsáveis, o Tribunal proferirá, desde logo, o julgamento definitivo de mérito pela irregularidade das contas. São nesse sentido os Acórdão 10995/2015-TCU-Segunda Câmara, rel. Ministro-Substituto MARCOS BEMQUERER; 7473/2015-TCU-1ª Câmara, rel. Ministro BENJAMIN ZYMLER; 9376/2015-TCU-2ª Câmara, rel. Ministro VITAL DO RÊGO; 8928/2015- TCU-2ª Câmara, rel. Ministro-Substituto MARCOS BEMQUERER; 1895/2014-TCU-2ª Câmara, rel. Ministra ANA ARRAES; 1455/2018-TCU-Plenário, rel. Ministro BENJAMIN ZYMLER; 14913/2018- TCU-1ª Câmara, rel. Ministro BENJAMIM ZYMLER; 2741/2018-TCU-Plenário, rel. Ministro WALTON ALENCAR RODRIGUES. 
8.5. 	Desse modo, as condutas omissivas-comissivas, com erro grosseiro, do recorrente na perpetração da aludida falha do Plano de Trabalho, que não contemplava como objeto construir a interface entre a rede de esgoto existente e as estações de tratamento, resultou na falta de funcionalidade das estações de esgoto em prol da comunidade local e, assim, na grave ofensa às regras legais orçamentário-financeiras.  Portanto, não pode o dirigente máximo ser afastado do rol de responsáveis, sob a alegação de não ter participado da elaboração inicial do Plano de Trabalho.
8.6. 	Em face do exposto, propõe-se não acolher a tese apresentada pelo recorrente.
CONCLUSÃO
9.	Das análises anteriores, conclui-se pelo não provimento dos recursos, considerando-se que:
a) não se verifica a impossibilidade de exercício pleno de contraditório e ampla defesa. Considerando-se que foi devidamente notificado na fase interna, bem como exerceu seu direito de defesa quando citado por esta Corte, não há que se falar em ofensa aos princípios do contraditório e da ampla defesa;
b) quanto à prescrição do débito e pretensão punitiva desta Corte, conclui-se que, caso sejam aplicados os regimes prescricionais adotados pelo Acórdão 1441/2016-TCU-Plenário ocorreu a prescrição dos débitos e da multa. Por outro lado, levando-se em consideração os critérios definidos pela Lei 9.873/1999, não ocorreu a prescrição do débito e, consequentemente, da multa;
c)  subsiste a responsabilidade do recorrente, ante a evidência de ato omissivo-comissivo, com erro grosseiro, na perpetração das aludidas falhas, resultando na falta de funcionalidade das estações de esgoto em prol da comunidade local, não havendo nos autos elementos a indicar que existam condutas diversas das que foram adotadas.
d) no caso de responsabilização de pessoa física, a boa-fé não deve ser presumida mas sim demonstrada e comprovada, fato que não ocorreu nos presentes autos.
9.1.	Assim, os argumentos apresentados pelo recorrente na presente peça recursal e os elementos de prova juntados aos autos não afastam as irregularidades a ele atribuídas, mantendo-se incólume o julgado recorrido.
PROPOSTA DE ENCAMINHAMENTO
10.	Ante o exposto, submete-se à consideração superior a presente análise de recurso de reconsideração interposto por Luiz Antônio da Costa Carvalho Correa da Silva contra o Acórdão 9293/2021-TCU-Segunda Câmara, propondo-se com fundamento nos artigos 32, inciso I, e 33, da Lei 8.443/1992: 
	a)   conhecer do recurso e, no mérito, negar-lhe provimento;
	b) dar ciência da deliberação que vier a ser adotada ao recorrente e aos demais interessados."
3.	É o Relatório.

Leo Toledo Silva Junior (164.077/OAB-RJ), representando Antonio Fabio Vieira; Carlos Henrique Pereira Rego Brinckmann (102264/OAB-RJ), representando Luiz Antonio da Costa Carvalho Correa da Silva.

Subprocurador-Geral Paulo Soares Bugarin.

TOMADA DE CONTAS ESPECIAL. MINISTÉRIO DAS CIDADES. NÃO COMPROVAÇÃO DA REGULAR APLICAÇÃO DOS RECURSOS. CONTAS IRREGULARES. RECURSO DE RECONSIDERAÇÃO. CONHECIMENTO. PROVIMENTO. COMUNICAÇÕES.

TOMADA DE CONTAS ESPECIAL (TCE)

Secretaria de Recursos (Serur); Secretaria de Controle Externo de Tomada de Contas Especial (SecexTCE).

Trata-se de recurso de reconsideração interposto Luiz Antonio da Costa Carvalho Correa da Silva, ex-prefeito de Valença/RJ (gestão 2001-2004) contra o Acórdão 9293/2021-TCU-Segunda Câmara, Ministro-Substituto Relator André Luis de Carvalho.
2.	O presente processo tratou de tomada de contas especial instaurada pela Caixa Econômica Federal (Caixa) em desfavor, originalmente, do Município de Valença - RJ, além de Luiz Antônio da Costa Carvalho Correa da Silva (gestão: 2001 a 2004) , Fernando Pereira Graça (gestão: 1º/1/2005 a 6/12/2005) e Antônio Fábio Vieira (gestão: 7/12/2005 a 31/12/2008) como prefeitos do aludido município, diante da não comprovação da boa e regular aplicação dos recursos federais repassados por meio do Contrato de Repasse 0102507-66 celebrado com o então Ministério das Cidades sob o valor original de R$ 250.000,00 para a construção de duas estações de tratamento de esgoto (ETEs) nos bairros de Varginha e Cambota. A vigência do convênio foi de 26/12/2000 a 11/2/2008.
3.	Em apreciação do processo, foi proferido o Acórdão 9293/2021-TCU-Segunda Câmara (peça 70) , relator Ministro-Substituto André Luiz de Carvalho, que julgou irregulares as contas dos Srs. Luiz Antônio da Costa Carvalho Correa da Silva e Antônio Fábio Vieira, diante da não comprovação da boa e regular aplicação dos recursos federais repassados por meio do Contrato de Repasse 0102507-66, deixando de aplicar-lhes multa em razão da prescrição da pretensão punitiva.
4.	Mediante o recurso de reconsideração em exame, o recorrente alegou, em preliminar, a ocorrência de prescrição quinquenal e a ofensa aos princípios do contraditório e da ampla defesa. No mérito, argumentou, em síntese, que teria ocorrido falha na atribuição de sua responsabilidade no processo, pois, no encerramento de sua gestão (dezembro de 2004) , teria passado o convênio ao seu sucessor com as obras em andamento e sem pendências.
5.	Em análise dos argumentos, a Secretaria de Recursos - Serur (peça 118) concluiu que:
a) não se verifica a impossibilidade de exercício pleno de contraditório e ampla defesa. Considerando-se que foi devidamente notificado na fase interna, bem como exerceu seu direito de defesa quando citado por esta Corte, não há que se falar em ofensa aos princípios do contraditório e da ampla defesa;
b) quanto à prescrição do débito e pretensão punitiva desta Corte, conclui-se que, caso sejam aplicados os regimes prescricionais adotados pelo Acórdão 1441/2016-TCU-Plenário ocorreu a prescrição dos débitos e da multa. Por outro lado, levando-se em consideração os critérios definidos pela Lei 9.873/1999, não ocorreu a prescrição do débito e, consequentemente, da multa;
c)  subsiste a responsabilidade do recorrente, ante a evidência de ato omissivo-comissivo, com erro grosseiro, na perpetração das aludidas falhas, resultando na falta de funcionalidade das estações de esgoto em prol da comunidade local, não havendo nos autos elementos a indicar que existam condutas diversas das que foram adotadas.
d) no caso de responsabilização de pessoa física, a boa-fé não deve ser presumida mas sim demonstrada e comprovada, fato que não ocorreu nos presentes autos.
6.	Dessa forma, a Serur (peças 118 e 119) , em pareceres uniformes, propôs conhecer do recurso e, no mérito, negar-lhe provimento.
7.	O Ministério Público junto ao TCU - MPTCU (peça 120) , manifestou anuência à proposta de negar provimento ao recurso.
8.	Feito o breve introito, passo a deliberar.
9.	Em relação à eventual prescrição da atuação do TCU, deve se registrar que ela não se consumou, no caso concreto, nos termos da Lei 9.873/1999 e da Resolução-TCU 344, de 11/10/2022. Visto que o termo inicial aplicável é a data limite em que as contas finais deveriam ter sido prestadas: 12/4/2008 (60 dias após a expiração do prazo de vigência) , ocorrendo causas interruptivas em 26/3/2013 (abertura da fase interna da TCE e expedição de notificações pela Caixa) , 30/6/2017 (encaminhamento ao Tribunal de Contas) , 15/8/2018 (autorização de citações dos responsáveis) e 20/7/2021 (decisão de mérito) . Além disso, não se verifica a incidência de prescrição intercorrente na situação em análise.
10. 	Relativamente à matéria de fato, destaco que a análise de mérito na fase inicial pela SecexTCE apontou que o motivo para a não conclusão das obras das estações de esgoto foi a rescisão unilateral do Convênio pela Caixa Econômica Federal. A interrupção dos repasses teria acontecido de forma irregular, sem possibilidade de contestação pelo ente municipal. In verbis (peça 65, p. 10-12) :
69. Outro ponto a destacar é que a CAIXA rescindiu unilateralmente o contrato de repasse em 21/1/2008 (peça 1, p. 86) , interrompendo assim os repasses ao município e, consequentemente, o andamento das obras quando estas estavam 80,33% concluídas. Na ocasião da rescisão, a CAIXA havia repassado R$ 267.257,79 (Repasse + Contrapartida) , que representava 72% dos R$ 371.205,15 previstos, portanto, evidenciando que o valor executado superava o repassado. 
70. A rescisão contratual, como consta do Ofício 396/2008 (peça 1, p. 86) , se deu em razão de o município se encontrar com restrições no Cadastro Único de Convênios - CAUC, quando da última solicitação de prorrogação da vigência contratual (peça 1, p. 85) . 
71. Não há nos autos qualquer documento demonstrando ter a CAIXA ofertado ao município a possibilidade de discordância quanto à decisão de rescindir unilateralmente o contrato, descumprindo o disposto no parágrafo único do art. 78, da Lei 8.666/1993, que estabelece que "os casos de rescisão contratual serão formalmente motivados nos autos do processo, assegurado o contraditório e a ampla defesa". À luz dos elementos constantes dos autos, verifica-se que não houve possibilidade de manifestação por parte do município, em claro cerceamento de defesa, o que tornaria o ato rescisório, em tese, nulo.
 (...) 
74. As ações de saneamento básico, que visam à melhoria das condições de saúde da população, são claramente enquadradas como ações sociais, o que impedia a CAIXA de rescindir o contrato de repasse, com base em inadimplência no CAUC, ante o contido no art. 26, da Lei 10.522/2002.
11.	Não obstante, as contas dos Srs. Luiz Antônio da Costa Carvalho Correa da Silva e Antônio Fábio Vieira foram julgadas irregulares, sem a aplicação da penalidade de multa, mediante o Acórdão 9293/2021-TCU-Segunda Câmara.
12.	Nesta etapa recursal, a Serur destacou que havia a necessidade de obras adicionais para atingimento de etapa útil do Convênio - interligação das ETEs à rede coletora local - de responsabilidade do município, conforme compromisso assumido ainda na gestão do Sr. Luiz Antonio da Costa Carvalho Correa da Silva (peça 118, p. 9) . Devido à falta de comprovação de medidas concretas no sentido de sanar a pendência, a unidade técnica pugna pela negativa de provimento do recurso de reconsideração, com a manutenção da irregularidade nas contas, posicionamento que é acompanhado pelo MPTCU.
13.	Entendo que o fator primário para o não atingimento do objetivo do Contrato 0102507-66 foi a interrupção indevida dos repasses pelo agente bancário, conforme tese esposada pela SecexTCE. Ademais, há que se registrar que ambos os ex-prefeitos impulsionaram as obras, tendo o Sr. Luiz Antonio gerido cerca de 25% do total repassado e o Sr. Antônio Fábio, sucessor, atingido cerca de 80% de execução do objeto, o que foi atestado pela Caixa. Lembro que o percentual atingido é compatível com o valor repassado até o momento da rescisão unilateral do Convênio.
 14.	Logo, embora considere que a conduta omissiva dos gestores deva acarretar a aposição de ressalvas em suas contas, as falhas não seriam suficientes para o julgamento pela irregularidade, em face das circunstâncias que envolveram a interrupção do ajuste entre o município e o agente repassador. Além disso, entendo que os argumentos apresentados pelo recorrente aproveitam para o Sr. Antônio Fábio Vieira, visto que foram julgados por condutas semelhantes, devendo ser estendidos os efeitos do recurso também para o ex-prefeito sucessor, nos termos do art. 161 do Regimento Interno do Tribunal. 
15.	Com as vênias por dissentir da proposta da Secretaria de Recursos, endossada pelo Parquet especial, VOTO pelo provimento do recurso de reconsideração, para tornar insubsistente o acórdão recorrido e julgar regulares com ressalva as contas dos Srs. Luiz Antônio da Costa Carvalho Correa da Silva e Antônio Fábio Vieira, expedindo-lhes quitação.
TCU, Sala das Sessões, em 1 de novembro de 2022.
ANTONIO ANASTASIA 
Relator